ACORDAO-COMPLETO-2369035

ACÓRDÃO 2155/2019 ATA 35/2019 - PLENÁRIO

VISTOS, relatados e discutidos estes autos de relatório de auditoria realizada na Prefeitura de Porto Alegre/RS, no então denominado Ministério das Cidades, atual Ministério do Desenvolvimento Regional, e na Caixa Econômica Federal com o objetivo de fiscalizar as obras de ampliação do sistema de macrodrenagem da bacia hidrográfica do Arroio da Areia, no município de Porto Alegre/RS,
ACORDAM os Ministros do Tribunal de Contas da União, reunidos em sessão do Plenário, diante das razões expostas pelo Relator, em:
9.1. com fulcro no art. 7º da Resolução TCU 265/2014, dar ciência à Secretaria Municipal de Mobilidade e Infraestrutura Urbana de Porto Alegre/RS (SMIM) sobre as seguintes impropriedades/falhas, para que sejam adotadas medidas internas com vistas à prevenção de ocorrência de outras semelhantes:
9.1.1. o descumprimento do cronograma de execução do empreendimento objeto do Contrato 63.406/2016-5 desrespeita o art. 66 da Lei 8.666/1993 c/c a cláusula 6º do próprio contrato, podendo impactar no prazo final de conclusão do objeto;
9.1.2. a adoção do regime de contratação integrada sem a devida análise técnica e econômica que justifique tal opção, conforme se verificou no RDC 001.042621.14.3-A, configura infração ao art. 9º da Lei 12.462/2011, bem como à jurisprudência do TCU, a exemplo dos Acórdãos 1.388/2016, 460/2017 e 2.618/2018, todos exarados pelo Plenário desta Corte; e
9.2. arquivar o presente processo.

Auditoria realizada com o objetivo de fiscalizar as obras de ampliação do sistema de macrodrenagem da bacia hidrográfica do Arroio da Areia, no município de Porto Alegre/RS.

Caixa Econômica Federal; Ministério do Desenvolvimento Regional e Município de Porto Alegre - RS.

3. Interessado: Congresso Nacional (vinculador).

13.1. Ministros presentes: Ana Arraes (na Presidência), Walton Alencar Rodrigues, Benjamin Zymler (Relator), Augusto Nardes, Raimundo Carreiro e Bruno Dantas.
13.2. Ministros-Substitutos convocados: Augusto Sherman Cavalcanti e Marcos Bemquerer Costa.
13.3. Ministro-Substituto presente: Weder de Oliveira.

BENJAMIN ZYMLER

Cuidam os autos de relatório de auditoria realizada na Prefeitura de Porto Alegre/RS, no então denominado Ministério das Cidades, atual Ministério do Desenvolvimento Regional, e na Caixa Econômica Federal com o objetivo de fiscalizar as obras de ampliação do sistema de macrodrenagem da bacia hidrográfica do Arroio da Areia, no município de Porto Alegre/RS.
2.	Após a execução dos trabalhos de campo, a equipe formada por servidores da Secretaria de Fiscalização de Infraestrutura Urbana (SeinfraUrbana) elaborou o relatório transcrito parcialmente a seguir, com os ajustes de forma que entendi pertinentes:
	“Trata-se de auditoria de conformidade realizada na contratação de empresa para prestação de serviços de elaboração de projetos básicos e executivos de engenharia, bem como de execução das obras de ampliação do sistema de macrodrenagem da bacia hidrográfica do Arroio da Areia, no município de Porto Alegre/RS.
	O empreendimento é lastreado com recursos federais no valor de R$ 107.255.926,86 repassados por meio do Termo de Compromisso 0402.499-20/2012 (inscrito no Siafi sob o número 673805) , firmado entre a Prefeitura de Porto Alegre e a União, por intermédio do Ministério das Cidades e representado pela Caixa Econômica Federal na qualidade de agente financeiro operacionalizador da avença. Há também contrapartida municipal no valor de R$ 1.346.863,69.
	A presente fiscalização, realizada no período entre 22/4/2019 e 7/6/2019, se insere no âmbito do Fiscobras 2019 e teve por objeto tanto o certame licitatório, regido pelo Edital RDC Presencial n. 001.042621.14.3-A, quanto o Contrato 63.406/2016-5, firmado em 15/12/2016 entre o Município de Porto Alegre e o Consórcio vencedor do certame, constituído pelas empresas Alberto Couto Alves – Brasil Ltda, Angolaca Construções SA, Alberto Couto Alves SA, RGS Engenharia Ltda e LC Automação Industrial Ltda.
	O orçamento base da licitação tinha o valor de R$ 104.434.982,47, já o contrato dela decorrente foi firmado pelo valor de R$ 98.500.000,00 (data-base setembro/2015) , com prazo de execução de 54 meses a partir da emissão da Ordem de Serviço, em 15/2/2018, sob o regime de execução de contratação integrada.
	A partir do objetivo do trabalho e a fim de avaliar em que medida os recursos federais estão sendo aplicados de acordo com a legislação pertinente, formularam-se questões acerca (i) da adequação do anteprojeto que embasou a licitação do empreendimento e da aderência do projeto executivo às premissas desse anteprojeto; (ii) da regularidade do procedimento licitatório; (iii) da regularidade e adequação da formalização e execução contratuais; e (iv) da adequação do método de orçamento empregado para estimar o valor global do contrato, de modo a limitá-lo a valor compatível com os preços praticados no mercado, uma vez tratar-se de contratação integrada.
	Os trabalhos foram realizados em conformidade com as Normas de Auditoria do Tribunal de Contas da União (Portaria-TCU n. 280, de 8 de dezembro de 2010, alterada pela Portaria-TCU n. 168 de 30 de junho de 2011) e com observância aos Padrões de Auditoria de Conformidade estabelecidos pelo TCU (Portaria-Segecex n. 26 de 19 de outubro de 2009) . Nenhuma restrição foi imposta aos exames. 
	Dentre as técnicas de auditoria aplicadas, mencionam-se análise documental, pesquisa em sistemas informatizados, confronto de informações e documentos, conferência de cálculos e análise de projetos/orçamentos. 
	Como constatação, esse trabalhou identificou a existência de atrasos, em especial na etapa de aprovação dos projetos, que podem vir a comprometer o prazo de entrega das obras, qual seja, 14/8/2022. Atualmente, o empreendimento se encontra em seu 15º mês de execução e apresenta apenas 6,05% de evolução, ao passo que o cronograma original previa, para o mesmo período, 27,96%. A proposta de encaminhamento é no sentido de cientificar o órgão a respeito das impropriedades identificadas e das possíveis consequências associadas, com o objetivo de evitar a sua recorrência em outros empreendimentos.
	O volume de recursos fiscalizados alcançou o montante de R$ 98.500.000,00, relativo ao valor firmado no Contrato 63.406/2016-5.
	Os benefícios estimados desta fiscalização são o aumento da expectativa de controle e a possível indução de melhorias na forma de atuação do órgão fiscalizado, a exemplo da modelagem de empreendimentos eivados de riscos de não cumprimento de prazos em razão do grande número de etapas contratadas conjuntamente sob o regime de Contratação Integrada, que inclui a elaboração dos projetos concomitantemente à execução das obras.
	A relatoria do presente processo foi definida por sorteio, de acordo com o disposto nos arts. 8º a 10º da Resolução-TCU n. 280/2016, no qual foi sorteado o Ministro Benjamin Zymler.
	(...) 
	I. Apresentação
1.	Trata-se de auditoria realizada com o objetivo de fiscalizar as obras de ampliação do Sistema de Macrodrenagem da Bacia do Arroio da Areia, localizadas no município de Porto Alegre/RS e lastreadas com recursos federais repassados por meio do Termo de Compromisso 0402.499-20.
2.	O Termo de Compromisso TC 0402.499-20 (Siafi 673805) foi celebrado em 21/12/2012, entre o Ministério das Cidades, via Caixa Econômica Federal (Caixa) na condição de mandatária da União, e a Prefeitura Municipal de Porto Alegre/RS.
3.	A presente fiscalização está em sintonia com os objetivos do Plano Estratégico do Tribunal 2015-2021, especificamente em relação a “Coibir a má gestão dos recursos públicos, na busca pela eficiência, eficácia, economicidade e efetividade nos gastos”.
I.1. Importância socioeconômica
4.	Conforme informado pela Secretaria de Infraestrutura e Mobilidade Urbana de Porto Alegre/RS (SMIM) , a microrregião da obra de Ampliação do Sistema de Macrodrenagem da Bacia Hidrográfica do Arroio da Areia abrange 15 setores e 26 obras, contempla 13 bairros, e beneficiará o total de 42.534 famílias moradoras dos bairros Vila Jardim, Chácara das Pedras, Três Figueiras, Boa Vista, Passo D’Areia, Vila Ipiranga, Bom Jesus, Cristo Redentor, Jardim São Pedro, Santa Maria Goretti, IAPI, São João e Higienópolis. A macro área atingirá 111.489 pessoas moradoras do entorno das obras. 
5.	Os Bairros contemplados no projeto possuem boa localização, onde se entende a facilidade de fluxo, significativa oferta e disponibilidade de comércios e serviços e tranquilidade destes locais. Ademais, as regiões que receberão obras possuem ruas que são consideradas importantes vias de acesso a diversos pontos da cidade.
6.	Contudo, essa região registra ocorrências constantes de alagamentos e/ou obstrução das bocas de lobo, atribuídas em parte ao acúmulo de resíduos e lixos nas ruas, ocasionando acúmulo de água nas vias públicas, de níveis médio e/ou grande porte, que demoram em média uma hora para escoar.
7.	A densa ocupação populacional e o uso comercial na área da bacia hidrográfica do Arroio da Areia aumentam o escoamento superficial, sendo uma das causas das inundações, pois é limitada a capacidade de armazenamento e apresenta ainda pontos de assoreamento. As cheias afetam uma grande área inundada e atingem milhares de pessoas (de forma direta e indireta) que moram e circulam ao longo da bacia. 
8.	Nas áreas de intensa ocupação comercial e ao longo do percurso do córrego, são afetados, em especial, os serviços de transporte, uma vez que partes do sistema viário ficam totalmente interditadas, o que complementa o rol de prejuízos a ser evitado. Além disso, as ocorrências envolvem, por vezes, perdas de vidas humanas.
9.	 Nesse contexto, é considerada prioridade o tratamento da problemática de escoamentos, atuando-se em pontos estratégicos com o intuito de reduzir e retardar os picos de cheias, buscando restaurar as condições aproximadas do escoamento natural, como propõe o projeto.
II. Introdução 
II.1. Deliberação que originou o trabalho 
10.	A presente auditoria foi realizada em cumprimento ao Acórdão 835/2019-TCU-Plenário, que definiu os objetos de controle a comporem o Fiscobras 2019.
11.	As razões que motivaram a seleção deste objeto foram a materialidade dos recursos envolvidos, a importância socioeconômica do objeto, a adoção do regime de contratação integrada e o período transcorrido deste a assinatura do Termo de Compromisso (em 2012) sem que houvesse a consecução do objeto.   
II.2. Visão geral do objeto 
12.	O presente trabalho trata de auditoria de conformidade realizada nas obras de ampliação do sistema de macrodrenagem da bacia hidrográfica do Arroio da Areia, na cidade de Porto Alegre/RS, incluindo o processo licitatório e o contrato dele decorrente, cujo objeto é a elaboração dos projetos básico e executivo de engenharia e a execução da obra. 
13.	O empreendimento está inserido no Programa de Aceleração do Crescimento (PAC) e será custeado com recursos federais no valor de R$ 107.255.926,88, transferidos por meio do Termo de Compromisso 0402.499-20/2012/MCidades, firmado entre o Município de Porto Alegre e a União, somado à contrapartida municipal no valor de R$ 1.346.863,69.
14.	A licitação se deu por meio do Edital RDC Presencial 001.042621.14.3-4, com orçamento de referência no valor de R$ 104.434.982,47 (data-base setembro/2015) , tendo o Munícipio, por intermédio do Departamento de Esgotos Pluviais – DEP, optado pela Contratação Integrada como regime de execução e pelo critério de julgamento de técnica e preço. Segundo este critério, a pontuação relativa ao preço teve peso de 70% e a técnica executiva teve peso de 30% sobre a pontuação total atribuída às propostas das licitantes.
15.	Houve atuação de controle por parte do Tribunal de Contas Estadual do Rio Grande do Sul (TCE-RS) sobre o edital. Os principais questionamentos foram acerca (i) de cláusulas restritivas à competitividade, as quais foram tempestivamente excluídas do edital; (ii) da matriz de risco; e (iii) dos quantitativos de serviços previstos no orçamento do anteprojeto. 
16.	A matriz de risco consignou à contratante o atraso na análise do projeto, as modificações das especificações de serviço e/ou equipamento e a inflação/flutuação de câmbio/ aumentos desproporcionais dos custos dos insumos, restando os outros itens sob a responsabilidade da contratada. Os questionamentos do órgão de controle estadual trataram da interpretação de alguns itens e da imprevisão de riscos relacionados a eventuais problemas arqueológicos.
17.	O TCE-RS analisou a memória de cálculo dos serviços de escavação, os quantitativos de aço, formas e concreto, a DMT e outros. Identificou ainda a duplicidade de tubo já constante no serviço de fornecimento e assentamento, retirado do edital, além de erro na unidade de serviço de transporte local, também corrigido. 
18.	O certame contou com a participação de dois licitantes: (i) o Consórcio Arroio da Areia, formado pelas empresas Tiisa – Infraestrutura e Investimentos SA, DP Barros Pavimentação e Construção Ltda, Arvek Técnica e Construção Ltda, Hidrostudio Engenharia Ltda e Trail Infraestrutura Ltda; e (ii) o Consórcio formado pelas empresas Alberto Couto Alves – Brasil Ltda, Angolaca Construções SA, Alberto Couto Alves SA, RGS Engenharia Ltda e LC Automação Industrial Ltda, cujas propostas foram abertas em 24/5/2016. 
19.	O Contrato 63.406/2016-5 resultante do certame foi celebrado com o Consórcio Aca Brasil/Angolaca/Aca/RGS/LS em 15/12/2016 pelo valor de R$ 98.500.000,00 (data-base setembro/2015) , incluindo os referidos projetos de engenharia, com desconto de 5,6% sobre o valor de referência.
20.	Em 15/2/2018 a Prefeitura emitiu a Ordem de Início 002/2018 autorizando a execução das 26 etapas que compõem o empreendimento em análise, distribuídas segundo as tipologias abaixo, as quais incluem sete reservatórios, dezoito trechos de canalização e uma estação de bombeamento:
  Tabela 1: Intervenções componentes do empreendimento
	Etapa 
	Tipo de Obra 
	Especificação da Etapa
	 Valor  
	Percentual

	1
	Reservatório 
	R1 - Praça Lopes Trovão
	 R$    6.030.711,77 
	6,12%

	2
	Reservatório
	R2 - Praça Francisco Guerra Blessman
	 R$    6.254.836,86 
	6,35%

	3
	Reservatório 
	R15 - Country Club 
	 R$    7.284.735,58 
	7,40%

	4
	Reservatório 
	R10 - Praça Irani Bertelli 
	 R$    5.476.342,53 
	5,56%

	5
	Reservatório
	R9 - Praça Fortunato Pimentel
	 R$    5.647.658,83 
	5,73%

	6
	Reservatório 
	R19 - Rua Mal. Simeão 
	 R$    3.543.720,70 
	3,60%

	7
	Reservatório
	R20 - Rua Couto de Magalhães
	 R$    4.804.907,24 
	4,88%

	8
	Galerias 
	I1 – Av. Sertório 
	 R$    2.005.363,85 
	2,04%

	9
	Galerias 
	L1 – Rua Ibirapuitã 
	 R$    4.042.055,58 
	4,10%

	10
	Galerias
	F1 – Av. Plínio Brasil Milano
	 R$    2.818.255,90 
	2,86%

	11
	Galerias
	I2 – Av. Carneiro de Fontoura
	 R$    2.089.813,72 
	2,12%

	12
	Galerias 
	I3 – Av. Visconde de Pelotas
	 R$    2.543.418,08 
	2,58%

	13
	Galerias 
	C1 – Av. Anita Garibaldi 
	 R$    3.909.819,16 
	3,97%

	14
	Galerias 
	C2 – Av. Anita Garibaldi 
	 R$    4.046.273,62 
	4,11%

	15
	Galerias
	H1 – Av. Gen. Emílio Lúcio Esteves
	 R$    1.926.517,97 
	1,96%

	16
	Galerias
	A1 – Av. Teixeira Mendes
	 R$    2.991.183,34 
	3,04%

	17
	Galerias 
	A2 – Av. Nilo Peçanha 
	 R$    2.665.651,67 
	2,71%

	18
	Galerias
	H2 – Av. Mal. José Inácio da Silva
	 R$    1.587.242,36 
	1,61%

	19
	Galerias 
	G1 – Rua Gel. Feijó 
	 R$    5.088.023,01 
	5,17%

	20
	Galerias
	D1 – Av. Carneiro de Fontoura
	 R$    2.405.198,60 
	2,44%

	21
	Galerias 
	D2 – Av. Assis Brasil 
	 R$    1.518.814,81 
	1,54%

	22
	Galerias 
	D4 – Rua Sapé 
	 R$    1.259.950,78 
	1,28%

	23
	Galerias 
	D5 – Av. do Forte 
	 R$    1.550.716,92 
	1,57%

	24
	Galerias 
	D3 – Av. Roque Callage 
	 R$    4.411.860,98 
	4,47%

	25
	Galerias 
	G2 – Rua Cel. Feijó 
	 R$    2.236.192,02 
	2,27%

	26
	Estação de Bombeamento
	CB - Casa de Bombas Silvio Brum
	 R$   10.360.734,12 
	10,52%

	TOTAL
	 R$   98.500.000,00 
	100,00%

21.	 O cronograma firmado inicialmente (evidência 15) prevê a implementação integral da obra dentro de um prazo de 54 meses a contar do início da sua execução, ou seja, até 14/8/2022.
22.	De acordo com informações fornecidas pela Prefeitura de Porto Alegre, no mês de abril/2019 o empreendimento contava com 6,05% do valor contratual executado (evidências 14 e 15) , sendo que, de acordo com a previsão inicial, este valor deveria ser de 27,96%. O órgão atribuiu o atraso a dificuldades encontradas inicialmente para aprovação dos projetos que, no entanto, teriam sido sanadas.
23.	A única obra em andamento é a do reservatório R2, com aproximadamente 90% de execução. Quanto aos projetos executivos, em março/2019 foram aprovados os projetos das galerias C1 e C2, sendo que as obras da galeria C1, do reservatório R1 e da galeria I3 tinham previsão de início ainda em abril/19, porém, quando da visita em maio/2019, ainda não haviam sido iniciadas por dependerem de trâmites relativos a desvios de trânsito e de limpeza do terreno. 
24.	Resta, porém, pendente de contratação o apoio técnico e operacional à supervisão e fiscalização, aguardando liberação da Caixa para seguimento do processo.
Figura 1: localização das obras
 
25.	Importante mencionar que, em dezembro/2018, a Controladoria Geral da União – CGU – realizou auditoria nas obras do sistema de macrodrenagem da bacia hidrográfica do Arroio da Areia por envolver repasses federais no âmbito do PAC. 
26.	Os apontamentos consignados no relatório manifestaram preocupação com a logística e cronologia envolvidas na execução de empreendimento tão extenso, composto por 26 etapas por vezes independentes tanto em termos operacionais quanto em termos de localização geográfica. 
27.	Ponderaram que a Contratação Integrada pode não ter sido a sistemática mais adequada para a tipologia da obra em questão, tendo em vista o desafio adicional de elaborar e aprovar todos os projetos antes de iniciar cada uma das etapas dentro do cronograma acordado e apontaram para a existência de atrasos, ainda que em estágio incipiente, que evidenciam as dificuldades a serem enfrentadas e que podem vir a comprometer o prazo final das obras.
II.3. Objetivo e questões de auditoria 
28.	A partir do objetivo do trabalho e a fim de avaliar em que medida os recursos estão sendo aplicados de acordo com a legislação pertinente, formularam-se as questões adiante indicadas:
a) Questão 1: A licitação da obra foi realizada com base em anteprojeto adequado e o projeto executivo está aderente às premissas desse anteprojeto?
b) Questão 2: O procedimento licitatório foi regular?
c) Questão 3: A formalização do contrato atendeu aos preceitos legais e sua execução está adequada?
d) Questão 4: O valor global do empreendimento foi estimado com base em método adequado de orçamentação, capaz de limitar o preço da contratação a valor compatível com o preço de mercado do objeto (considerando o nível de precisão do anteprojeto que embasou a licitação) ?
e) Questão 5: Como foram alocados os riscos na contratação e na execução da obra, na modalidade de licitação pelo RDC?
II.4. Metodologia utilizada 
29.	Os trabalhos foram realizados em conformidade com as Normas de Auditoria do Tribunal de Contas da União (Portaria-TCU n. 280, de 8 de dezembro de 2010, alterada pela Portaria-TCU n. 168, de 30 de junho de 2011) e com observância aos Padrões de Auditoria de Conformidade estabelecidos pelo TCU (Portaria-Segecex n. 26, de19 de outubro de 2009) .
30.	Em relação à metodologia utilizada para a realização dos trabalhos, cita-se o exame documental de diversos documentos técnicos como o termo de compromisso, o contrato, boletins de medição e cronogramas físico-financeiros. 
31.	Para verificação dos custos dos serviços mais relevantes foi elaborada curva ABC da planilha orçamentária do Contrato 63.406/2016-5, com auxílio do Sistema de Auditoria em Orçamentos (SAO) . Dado que já existe contrato assinado, adotou-se para análise orçamentária o Método de Limitação do Preço Global, que pondera os sobrepreços e os descontos detectados nos itens analisados.
32.	Foi realizada, ainda, observação in loco, por meio de visita à obra em Porto Alegre/RS, acompanhada por membros da SMIM, com os quais foram obtidas, por meio de entrevista e ofícios de requisição, informações sobre o histórico do empreendimento e do projeto, bem como a percepção dos gestores acerca do consórcio contratado, das etapas restantes do contrato vigente e das particularidades do regime de contratação integrada. 
II.5. Limitações inerentes à auditoria 
33.	As obras foram contratadas com anteprojeto e, ao tempo da auditoria, a grande maioria das etapas não contava com projetos básico ou executivo aprovados e apenas uma contava com execução física, impossibilitando a análise, de forma ampla, quanto à aderência do anteprojeto licitado com as obras a serem de fato executadas (verificação em que focou a parte final da Questão 1) . 
II.6. Volume de recursos fiscalizados 
34.	O volume de recursos fiscalizados alcançou o montante de R$ 98.500.000,00, valor pactuado no Contrato 63.406/2016-5.
II.7. Benefícios estimados da fiscalização 
35.	Entre os benefícios estimados desta fiscalização pode-se mencionar o aumento da expectativa do controle e a possível indução de melhorias na forma de atuação do órgão fiscalizado, a exemplo da modelagem de empreendimentos eivados de riscos de não cumprimento de prazos em razão do grande número de etapas contratadas conjuntamente sob o regime de Contratação Integrada, que inclui a elaboração dos projetos concomitantemente à execução das obras.
III. Achados de auditoria 
36.	Em função dos procedimentos de auditoria realizados sobre o objeto delimitado na fase de planejamento, conforme informações apresentadas na introdução deste relatório, constatou-se a incidência de achado de auditoria relativo a atrasos em relação ao cronograma inicial, os quais podem comprometer o prazo de entregado acordado, conforme será detalhado a seguir.
III.1. Existência de atrasos que podem comprometer o prazo de entrega do empreendimento (F/I) .
37.	O contrato trata da elaboração de projetos básicos e executivos, além da execução do empreendimento, que engloba 26 obras, conforme anteriormente mencionado. De acordo com o cronograma de execução incialmente firmado, em abril de 2019, que é o 14º mês de execução, deveria ter atingido a execução de 27,96%, ao passo que, conforme atestado pela SMIM (evidência 14) , o empreendimento alcançou a execução de apenas 6,05% do valor total até o momento. Apenas a obra R2 – Reservatório da Praça Luís Francisco Guerra Blessman, que teve seu projeto executivo aprovado em abril de 2018, possui obras civis em andamento, estando com cerca de 90% de execução. Essa etapa está em seu 9º mês de obras, de modo que o ritmo de execução do R2 se encontra alinhado à previsão de 12 meses para conclusão.
38.	Quanto às outras obras, há projetos aprovados apenas para as obras C1, C2 (medidos em março de 2019) , I3 e reservatório R1 (medidos em abril/2019) , conforme os boletins de medição (evidência 17) . 
39.	Ao tempo da auditoria, a SMIM previa para breve o início das obras do C1 (Anita Garibaldi gal. 2,00 x 2,00) , que dependia apenas do desvio de tráfego, segundo a secretaria. Contudo, este trajeto ainda não foi iniciado. A praça Lopes Trovão, local da obra R1, se encontrava cercada, pendente apenas da conclusão da limpeza do terreno, não havendo ainda o efetivo início das obras civis. 
40.	A SMIM credita o atraso na execução à dificuldade em aprovar os primeiros projetos executivos, causada, segundo a secretaria, pela indisponibilidade de pessoal para análise de projetos e pelas demandas de outras secretarias municipais. 
41.	A título de exemplo, informam que a secretaria municipal responsável pelo urbanismo exige que, nas obras de reservatórios, as praças sejam reconstruídas com equipamentos distintos dos relacionados no anteprojeto. Este tipo de alteração implica não só novas demandas de projeto, como também eventuais conflitos com a contratada, devido à diferença de custos havida entre o material previsto e o que está sendo exigido atualmente.   
42.	Há, ainda, situação singular quanto à ampliação da capacidade da Casa de Bombas Sílvio Brum, construída em terreno pertencente à União, sob responsabilidade da Empresa Brasileira de Infraestrutura Aeroportuária (Infraero) . A previsão inicial era que a obra tivesse início justamente nessa etapa, no entanto, outras frentes foram adiantadas tendo em vista a tramitação processual necessária para renovação da autorização para utilização da área por parte da Infraero, ainda que exista pleno entendimento entre as partes acerca da utilização da área.
43.	A situação relatada pela equipe da SMIM, além do que foi verificado nas visitas in loco, permite concluir que a demora na aprovação dos projetos executivos pode implicar atrasos significativos no cronograma de execução caso a situação não seja revertida rapidamente. 
44.	Da análise dos boletins de medição, verifica-se que as obras civis do R2, único trecho em execução física, possuem ritmo adequado. Assim, até o presente momento, a responsabilidade pelos atrasos recai, de fato, sobre a fase de aprovação dos projetos.    
45.	Ao cotejar o procedimento licitatório que deu origem ao contrato em comento, não se observam elementos que permitam afirmar que os riscos de atraso haviam sido considerados pela administração. 
46.	De fato, a fase interna da licitação não abordou apropriadamente as dificuldades advindas da reunião de 26 obras em um único contrato, ou análise que considerasse a possiblidade de reorganização do objeto em múltiplas contratações. Ressalte-se que as obras, apesar de serem inseridas numa mesma bacia, se localizam em locais diversos e possuem tipologias variadas, como reservatório fechado, reservatório a céu aberto, reservatório linear, galerias, galeria executada por “tunnel liner” e ampliação de casa de bombas. As individualidades pertinentes a cada obra dificultam a aprovação de cada um dos projetos, por demandarem análise de diferentes critérios e requisitos a serem atendidos por cada etapa. 
47.	Ademais, não foi identificado o embasamento técnico detalhado para adoção do regime de contratação integrada, que, a despeito das vantagens vislumbradas na legislação que o rege, possibilita licitação do objeto com base em anteprojeto, instrumento mais distante do projeto executivo, o que pode ter implicado maior dificuldade em sua aprovação.
48.	Ao ser questionada quanto à adoção do RDC-CI, a SMIM se limitou a afirmar que estaria seguindo orientação contida no anexo I da Portaria 598/2012 do MCidades, conforme excerto reproduzido a seguir, e reforçou os argumentos trazidos no edital (evidência 16, p. 3) .
‘Da Opção pelo Uso do RDC
A adoção do Regime Diferenciado de Contratação - Modalidade Contratação Integrada foi indicada pelo Ministério das Cidades quando da publicação da Portaria 598/2012 (que elenca as intervenções contempladas pelo PAC Prevenção) e visa: ampliar a eficiência na contratação; ampliar a competitividade entre os licitantes; assegurar o tratamento isonômico entre os licitantes; buscar maior simplificação, celeridade, transparência e eficiência nos procedimentos para dispêndio de recursos públicos, permitindo, dessa forma, a seleção da proposta mais vantajosa para a Administração Pública.
A adoção do presente RDC tem arrimo no artigo 1º, Inciso IV da Lei nº 12.464/2011. A opção é pelo RDC Presencial.
Por meio da Contratação Integrada que o RDC proporciona, a administração tem a oportunidade de contratar um empreendimento em sua integralidade, compreendendo a totalidade das etapas de projetos, obras, serviços e instalações necessárias, sob inteira responsabilidade da Contratada até a sua entrega ao contratante, em condições de entrada em operação, atendidos os requisitos técnicos e legais para sua utilização em condições de segurança estrutural e operacional e com as características adequadas às finalidades para as quais foi contratada.’
49.	No entanto, o caput do art. 9º da Lei 12.462/2011 é claro ao estabelecer que a contratação integrada deve ser técnica e economicamente justificada – além de restrita a objetos que envolvam inovação técnica ou tecnológica ou possam ser executados sob diferentes metodologias ou com tecnologias de domínio restrito no mercado.
50.	A jurisprudência do TCU vem se consolidando no sentido de reforçar este mandamento. Segundo o Acórdão 1388/2016-TCU-Plenário, por exemplo, a motivação para adoção do regime de contratação integrada deve ser fundamentada em estudos objetivos que a justifiquem técnica e economicamente e considerem a expectativa de vantagens em relação a outros regimes, inclusive quanto ao prazo. 
51.	Assim, a opção pela contratação integrada não deve basear-se em alegações genéricas, aplicáveis a todos os procedimentos licitatórios – independentemente do regime de execução a ser adotado –, tais como “buscar a opção mais vantajosa para a administração”, “assegurar a isonomia entre os licitantes”, entre outras justificativas alegadas pela SMIM.
52.	Conforme se descreve no presente achado, tal requisito não foi cumprido. Não foi considerado, por exemplo, o risco de mora na aprovação dos projetos executivos, o qual poderia ter sido detectado a partir da comparação entre a demanda de análises e aprovações para fazer frente ao cronograma idealizado e a força de trabalho disponível no órgão para cumprir tal encargo. Entende-se, portanto, que o descumprimento do mandamento legal culminou no atraso ora verificado, com risco de impactos no prazo total da obra.
53.	Vale registar que, conforme a cláusula 6ª do contrato, o cronograma deve ser elaborado pela contratada, respeitando o prazo total de execução:
‘O CRONOGRAMA FÍSICO-FINANCEIRO, apresentado pela CONTRATADA, será parte integrante deste instrumento.’
54.	Esse tipo de acordo é válido no regime adotado. Contudo, no caso em tela, trouxe prejuízos ao andamento contratual, considerando que o grande gargalo se encontra na administração, não podendo, portanto, ser corretamente previsto pelo vencedor da licitação. 
55.	Contribuem, também, para o atraso na aprovação dos projetos, a dificuldade da SMIM em manter pessoal alocado para o empreendimento. Cita-se manifestação de servidor da SMIM, que subsidiou resposta à manifestação da prefeitura sobre a auditoria da CGU, que apontou os atrasos identificados até dezembro de 2018 (evidência 18) :
‘Tudo começa com a extinção do Departamento, antes mesmo de que fossem feitos os estudos e o planejamento de como seria levado adiante esse contrato. Nesse tempo decorrido perdemos 06 colegas engenheiros, sendo que alguns deles estavam engajados diretamente nos projetos da Bacia do Areia, sendo que 03 deles por aposentadoria, 01 cedido, 01 transposto e uma colega que foi a mentora e principal protagonista dos projetos da Bacia do Areia, que está de licença (03 anos) para estudos no exterior, sem haver nenhuma substituição dos mesmos. O que anteriormente chamávamos de a Divisão de projetos, está sem Diretor desde junho/2018, o supervisor do EPO se desligou chefia em Dez/2018, parece que será substituído em breve.
Os servidores que foram elencados na Portaria de Coordenação das obras da Bacia do Arroio Areia, que deveria ser exclusiva, todos têm outras atividades.’
56.	Apesar dos problemas enfrentados, a secretaria mantém o prazo de execução de 54 meses com a conclusão prevista para 14/8/2022, conforme estabelecido no cronograma inicial (evidência 15) e corroborado no novo cronograma físico-financeiro apresentado à Caixa em 5/4/2019 (evidência 19) . Essa afirmação é baseada na expectativa de crescimento do ritmo de execução contratual, haja vista que, no momento, já há outros 4 projetos executivos aprovados.
57.	À época do envio deste novo cronograma (evidência 19) à mandatária havia previsão de execução parcial de 6 obras e, ainda, a aprovação do projeto básico de uma sétima. Conforme citado, a execução foi bastante inferior à essa projeção. Assim, a atualização permite maior controle das etapas das obras, facilitando seu gerenciamento ao estipular marcos de medição coerentes com a execução contratual auferida.
58.	A SMIM informou que estabeleceu escritório conjunto com outras secretarias para agilizar os processos, assim como vem aprimorando o relacionamento com o consórcio vencedor da licitação. Acrescenta, ainda, que está em processo de aprovação pela Caixa procedimento licitatório para contratação de supervisão e controle das obras, a fim suplantar a dificuldade de alocação de pessoal.
59.	Desse modo, considera-se que a iminente abertura de novas frentes de trabalho poderá reduzir os problemas provocados pela mora da atuação estatal, pois permite que haja ritmo de execução superior ao atual, enquanto os demais projetos seguem a tramitação de elaboração e aprovação. Ademais, a atuação conjunta dos órgãos municipais, em adição ao aprimoramento no relacionamento com a contratada, possui o condão de otimizar a aprovação dos projetos.
60.	Por fim, convém observar que a decisão de não dividir o objeto em tantas parcelas quanto sejam possíveis do ponto de vista técnico e econômico, tal como previsto no § 1º do art. 23 da Lei 8.666/93, deve ser devidamente abordada na fase inicial do processo licitatório.
61.	A jurisprudência é fortemente consolidada no sentido de que a regra é o parcelamento dos objetos licitados pela Administração Pública e que a sua impossibilidade deve ser devidamente justificada. No entanto, entende-se que o empreendimento ora analisado, ainda que constituído por intervenções isoladas, configura um sistema de macrodrenagem interligado, inserido numa mesma bacia hidrográfica, de modo que as intervenções impactam diretamente umas sobre as outras.
62.	Por essa razão em particular, faz-se imprescindível o adequado encadeamento dessas intervenções, sob pena de ocorrer o agravamento da situação de alagamento (ou de cheias) em alguns pontos caso a execução ocorra de forma descompassada. Como exemplo, cita-se o aumento do pico de vazão em determinados locais devido à implantação de novas canalizações que, sem a correspondente intervenção à jusante, invariavelmente traria prejuízos significativos para a população da região envolvida.
63.	Assim, considerando que a gestão desse sequenciamento seria sobremaneira dificultada no caso de celebração de vários contratos isolados, pondera-se como não irregular a desobediência à regra de parcelamento da obra.
Conclusão:
64.	Conforme se observa, existe considerável atraso na execução do objeto em relação ao cronograma de execução pactuado, decorrente da falta de gerenciamento de risco de mora na aprovação dos 26 projetos necessários concomitantemente à execução das obras inseridas no contrato licitado pelo RDC sob o regime de contratação integrada. 
65.	Não foram encontradas evidências de que tenham sido ponderados os desafios a serem enfrentados durante a execução contratual para consecução de objeto composto por diversas e heterogêneas obras. Esses riscos ao cronograma deveriam ter sido considerados ainda na fase interna da licitação, durante a etapa de análises técnicas que subsidiariam a adoção da contratação integrada com o fito de averiguar se, de fato, essa era a opção mais vantajosa à administração. 
66.	Como visto, a adoção desse regime sem a adequada avaliação e mitigação dos riscos inerentes à sua utilização (tais como os associados ao fato de se contratar o objeto com base em anteprojeto, o que demanda considerável esforço da administração para aprovação dos mesmos) , ao contrário de implicar maior celeridade ao processo, implica maiores riscos de atrasos, inexecuções, controvérsias sobre os parâmetros de projetos, entre outros eventos que tendem a obstaculizar o sucesso da contratação – podendo, inclusive, conduzi-la ao insucesso: abandono da obra, atrasos indefinidos, alterações de especificações em prejuízo dos usuários, entre outras possíveis consequências. No caso em tela, materializou-se, por ora, o não cumprimento do cronograma inicial.
67.	Contudo, verifica-se atuação da equipe responsável pelo empreendimento no sentido de superar os entraves não previstos tempestivamente, tanto pela formação de escritório conjunto com outras secretarias como pela opção de contratar uma empresa supervisora para atuar, também, na análise e aprovação dos projetos. O conhecimento adquirido durante esses meses iniciais de execução do contrato também tende a acelerar o rito de análise a aprovação dos projetos, com a consequente liberação mais célere de outras frentes de serviço à contratada.
68.	Conclui-se, portanto, que, restando 39 meses para que se finde a vigência contratual, há possibilidade de suplantação dos atrasos ocorridos, desde que seja otimizado o processo de aprovação dos projetos executivos. 
69.	Deste modo, considera-se a irregularidade como falha ou impropriedade, não acarretando em responsabilização direta dos agentes, sendo adequada a ciência à municipalidade de que o descumprimento do cronograma de entrega do empreendimento desrespeita não só a cláusula 6ª do contrato, como também o art. 66 da Lei 8.666/1993. 
70.	Ademais, com vistas ao aprimoramento dos procedimentos daquele órgão a respeito de suas contratações, importa dar ciência à SMIM de que a adoção do regime de contratação integrada sem a devida análise técnica e econômica que justifique tal opção, conforme se verificou no RDC 001.042621.14.3-A, configura infração ao art. 9º da Lei 12.462/2011, bem como à jurisprudência do TCU, e pode implicar maiores riscos de insucesso no empreendimento, a exemplo da postergação dos prazos inicialmente idealizados.
IV. Conclusão 
71.	A presente fiscalização teve por objetivo fiscalizar aplicação dos recursos federais referentes ao Termo de Compromisso 0402.499-20, que possui como objeto a Ampliação de Macrodrenagem da Bacia do Arroio da Areia, em Porto Alegre/RS.
72.	No decorrer dos trabalhos foram averiguadas as questões da matriz de planejamento e, como resultado, apontou-se uma ocorrência registrada como achado de auditoria no tópico III deste relatório, que trata da existência de atrasos que podem comprometer o prazo de entrega do empreendimento. 
73.	Todavia, tendo em vista que a irregularidade é decorrente da dificuldade da administração na aprovação dos projetos, situação que pode vir a ser superada ao longo da execução contratual sem alteração do prazo final da obra, considera-se um achado de menor gravidade, sem configuração de responsabilizações. 
74.	Este achado foi baseado em procedimentos realizados quanto às Questões de Auditoria 2 e 3 (constantes do subtópico II.3) previstas na matriz de planejamento. A Questão 3 (que versa sobre a adequação da formalização e execução do contrato) indicou o baixo ritmo de execução contratual decorrente da dificuldade na aprovação dos projetos, enquanto a Questão 2 (sobre a regularidade do processo licitatório) permitiu identificar a ausência de justificativa para a adoção da contratação integrada, fato que figura como causa primária do achado. 
75.	Convém registrar que, dentro do escopo da fiscalização ora em comento, foram analisados os documentos disponibilizados pela SMIM e pela Caixa quanto (i) ao procedimento licitatório, incluindo o edital do RDC 001.042621.14.3-A e seus anexos, tais como o orçamento base e o Termo de Referência, os requisitos de habilitação exigidos para as licitantes, eventuais recursos interpostos, o julgamento das fases de habilitação pela comissão de licitação, os critérios de aceitabilidade, de medição e de reajustamento dos preços, bem como a competitividade do certame; (ii) ao licenciamento ambiental do empreendimento; (iii) à formalização do Contrato 63.406/2016-5, a respectiva planilha de preços, sobre a qual foram elaboradas curva ABC e composições de preços de serviços a fim de atestar se os preços firmados estão adequados aos valores de mercado, bem como as planilhas de BDI e encargos incidentes; e (iv) às informações sobre a execução contratual, como cronogramas de execução, boletins de medição e ensaios tecnológicos dos materiais aplicados na obra (a exemplo de ensaios de resistência de concreto) . 
76.	As análises não indicaram a existência de achados quanto à Questão 1, relativa à adequação do anteprojeto e à aderência do projeto executivo ao primeiro, conforme abordado no parágrafo 32 do presente relatório (evidências 3, 21, 22 e 23) ; quanto à Questão 4, referente ao valor da obra (evidências 10 a 12) ; nem quanto à Questão 5, referente à previsão, análise e alocação de riscos durante a contratação e a execução pelo RDC (evidência 20) . 
77.	As proposições do presente trabalho consistem, portanto, em dar ciência à SMIM (i) de que o atraso ora verificado na obra infringe o art. 66 da Lei 8.666/1993 c/c a cláusula 6º do próprio contrato, podendo impactar no prazo final do empreendimento, e (ii) que a adoção da contratação integrada de que trata a Lei 12.462/2011 exige a efetiva demonstração das vantagens técnicas e econômicas a serem auferidas pela sua utilização comparativamente aos outros regimes previstos na legislação, sob pena de se viabilizar uma contratação que, ao contrário de conferir celeridade à obtenção do benefício almejado com a consecução da obra, pode implicar em prazo total superior ao que se obteria seguindo o rito de contratar a obra após a elaboração dos projetos.
V. Proposta de encaminhamento
78.	Ante todo o exposto, submetem-se os autos à consideração superior, propondo: 
a)	com fulcro no art. 7º da Resolução TCU 265/2014, dar ciência à Secretaria Municipal de Mobilidade e Infraestrutura Urbana de Porto Alegre/RS (SMIM) sobre as seguintes impropriedades/falhas, para que sejam adotadas medidas internas com vistas à prevenção de ocorrência de outras semelhantes:
a.1) o descumprimento do cronograma de execução do empreendimento objeto do Contrato 63.406/2016-5 desrespeita o art. 66 da Lei 8.666/1993 c/c a cláusula 6º do próprio contrato, podendo impactar no prazo final de conclusão do objeto;
a.2) a adoção do regime de contratação integrada sem a devida análise técnica e econômica que justifique tal opção, conforme se verificou no RDC 001.042621.14.3-A, configura infração ao art. 9º da Lei 12.462/2011, bem como à jurisprudência do TCU, a exemplo dos Acórdãos 1.388/2016, 460/2017 e 2.618/2018, todos exarados pelo Plenário desta Corte, e pode implicar maiores riscos de insucesso no empreendimento, a exemplo da postergação dos prazos inicialmente idealizados;
b)	arquivar o presente processo, com fulcro no art. 169, inciso V, do Regimento Interno do TCU – RITCU.
3.	O Diretor da unidade técnica aquiesceu ao referido encaminhamento.
4.	O Secretário da SeinfraUrbana também concordou com a proposta supramencionada, nos seguintes termos:
	“De acordo com o parágrafo 145 das Normas de Auditoria do Tribunal, em auditorias de conformidade o envio do relatório preliminar para comentários dos gestores é obrigatório caso haja achados de grande impacto ou de alta complexidade, sendo opcional nos demais casos.
	No presente caso, o achado registrado não apresenta alta complexidade, tampouco produz grande impacto. 
Trata-se do registro de atrasos na execução do objeto, fato que pode vir a ser solucionado ao longo da execução contratual, sem necessidade de prorrogação do prazo final.
	Em função da baixa gravidade da irregularidade, a proposta de encaminhamento lançada pela equipe visa dar ciência do fato ao jurisdicionado.
	Desta forma, pondera-se pela não submissão do relatório aos comentários dos gestores.
	Manifesto-me de acordo com a proposta de encaminhamento formulada pela equipe de fiscalização, que contou com a anuência do Supervisor.”
	É o relatório.

não há

Não atuou.

RELATÓRIO DE AUDITORIA. OBRAS DE MACRODRENAGEM NO MUNICÍPIO DE PORTO ALEGRE. OCORRÊNCIA DE ATRASOS INJUSTIFICADOS NA OBRA. NÃO JUSTIFICATIVA PARA ADOÇÃO DE CONTRATAÇÃO INTEGRADA. CIÊNCIA AO INTERESSADO. ARQUIVAMENTO.

RELATÓRIO DE AUDITORIA (RA)

Secretaria de Fiscalização de Infraestrutura Urbana (SeinfraUrb).

Cuidam os autos de relatório de auditoria realizada na Prefeitura de Porto Alegre/RS, no então denominado Ministério das Cidades, atual Ministério do Desenvolvimento Regional, e na Caixa Econômica Federal com o objetivo de fiscalizar as obras de ampliação do sistema de macrodrenagem da bacia hidrográfica do Arroio da Areia, no município de Porto Alegre/RS.
2.	Especificamente, o presente feito teve como escopo o Edital RDC Presencial 001.042621.14.3-A e o Contrato 63.406/2016-5, dele decorrente, cujo objeto era a elaboração de projetos básicos e executivos de engenharia, bem como as obras do referido empreendimento.
3.	O ajuste foi firmado em 15/12/2016 entre o município de Porto Alegre e o Consórcio constituído pelas empresas Alberto Couto Alves – Brasil Ltda., Angolaca Construções S/A, Alberto Couto Alves S/A, RGS Engenharia Ltda. e LC Automação Industrial Ltda., no valor de R$ 98.500.000,00 (data-base: setembro de 2015) .
4.	O empreendimento é lastreado com recursos federais do Termo de Compromisso 0402.499-20/2012 (Siafi 673805) , celebrado entre o referido município e a União, por intermédio do Ministério das Cidades e da Caixa Econômica Federal, na qualidade de agente financeiro operacionalizador da avença.
5.	Para a consecução do seu objeto, foi previsto o aporte de R$ 108.602.790,55, dos quais R$ 107.255.926,86 correspondem a recursos federais repassados por meio do referido termo de compromisso, sendo o restante equivalente à contrapartida do município.
6.	À vista do objetivo do trabalho e com o objetivo de avaliar em que medida os recursos estão sendo aplicados de acordo com a legislação pertinente, foram formuladas as seguintes questões de auditoria:
“a) Questão 1: A licitação da obra foi realizada com base em anteprojeto adequado e o projeto executivo está aderente às premissas desse anteprojeto?
b) Questão 2: O procedimento licitatório foi regular?
c) Questão 3: A formalização do contrato atendeu aos preceitos legais e sua execução está adequada?
d) Questão 4: O valor global do empreendimento foi estimado com base em método adequado de orçamentação, capaz de limitar o preço da contratação a valor compatível com o preço de mercado do objeto (considerando o nível de precisão do anteprojeto que embasou a licitação) ?
e) Questão 5: Como foram alocados os riscos na contratação e na execução da obra, na modalidade de licitação pelo RDC?”
7.	Após a execução dos trabalhos de campo, a equipe de fiscalização registrou como achados a existência de atrasos que podem comprometer o prazo de entrega do empreendimento e a ausência de justificativa para adoção do regime de contratação integrada. 
8.	Por entender que a primeira irregularidade decorria da dificuldade da administração na aprovação dos projetos, situação que poderia vir a ser superada ao longo da execução contratual sem alteração do prazo final da obra, e que o segundo achado não se revestia de maior gravidade, a unidade técnica propôs:
a)	com fulcro no art. 7º da Resolução TCU 265/2014, dar ciência à Secretaria Municipal de Mobilidade e Infraestrutura Urbana de Porto Alegre/RS (SMIM) sobre as seguintes impropriedades/falhas, para que sejam adotadas medidas internas com vistas à prevenção de ocorrência de outras semelhantes:
a.1) o descumprimento do cronograma de execução do empreendimento objeto do Contrato 63.406/2016-5 desrespeita o art. 66 da Lei 8.666/1993 c/c a cláusula 6º do próprio contrato, podendo impactar no prazo final de conclusão do objeto;
a.2) a adoção do regime de contratação integrada sem a devida análise técnica e econômica que justifique tal opção, conforme se verificou no RDC 001.042621.14.3-A, configura infração ao art. 9º da Lei 12.462/2011, bem como à jurisprudência do TCU, a exemplo dos Acórdãos 1.388/2016, 460/2017 e 2.618/2018, todos exarados pelo Plenário desta Corte, e pode implicar maiores riscos de insucesso no empreendimento, a exemplo da postergação dos prazos inicialmente idealizados;
b)	arquivar o presente processo, com fulcro no art. 169, inciso V, do Regimento Interno do TCU – RITCU.
9.	Feito esse necessário resumo, passo a decidir.
10.	Inicialmente, registro que submeto o presente feito à deliberação do Plenário de forma unitária, por se tratar de obra pública incluída em plano de fiscalização, o que exige o cumprimento do art. 143, § 4º, inciso VI, do Regimento Interno.
11.	Quanto ao mérito, verifico que a SeinfraUrbana analisou de forma adequada a matéria, motivo pelo qual incorporo os fundamentos apresentados como razão de decidir, sem prejuízo das considerações que faço a seguir.
12.	Conforme verificado por ocasião da fiscalização, a obra em exame contava, no período da execução da auditoria, com considerável atraso na execução do objeto em relação ao cronograma de execução pactuado. 
13.	De acordo com o cronograma de execução incialmente firmado, o empreendimento deveria ter atingido o percentual de execução de 27,96% em abril de 2019. Porém, ele alcançou, no período, apenas 6,05% do valor total, consoante levantamento realizado pela Secretaria de Infraestrutura e Mobilidade Urbana de Porto Alegre/RS (SMIM) .
14.	Segundo o órgão estadual, essa situação foi causada pela dificuldade em aprovar os primeiros projetos executivos, o que decorria da indisponibilidade de pessoal para análise de projetos e de demandas de alterações trazidas por outras secretarias municipais, como a responsável por questões urbanísticas.
15.	A unidade técnica destacou ainda que os riscos de atraso não foram levados em conta pela administração por ocasião do procedimento licitatório que deu origem ao contrato em comento. Além da não consideração das dificuldades advindas da reunião de 26 obras em um único contrato, a SMIM não justificou a adoção da contratação integrada.
16.	Apesar dos problemas enfrentados, a secretaria manteve o prazo de execução de 54 meses com a conclusão prevista para 14/8/2022, conforme estabelecido no cronograma inicial (evidência 15) e corroborado no novo cronograma físico-financeiro apresentado à Caixa em 5/4/2019 (evidência 19) . Conforme a equipe de auditoria, essa afirmação é baseada na expectativa de crescimento do ritmo de execução contratual, haja vista que, no momento, havia outros 4 projetos executivos aprovados.
17.	Dessa forma, considerando a menor gravidade dos achados e a perspectiva de normalização do ritmo de execução do empreendimento, reputo suficiente dar ciência dos achados identificados à SMIM, nos termos propostos pela SeinfraUrbana.
18.	Diante de todo o exposto, voto por que seja adotada a deliberação que ora submeto a este Colegiado.
TCU, Sala das Sessões Ministro Luciano Brandão Alves de Souza, em 11 de setembro de 2019.
BENJAMIN ZYMLER 
Relator